臺灣苗栗地方法院民事簡易判決　　　　99年度苗簡字第285號
原　　　告　陳志宏
訴訟代理人　李榮鴻律師
被　　　告　陳志勇
　　　　　　陳哲峰
　　　　　　陳秀芬
　　　　　　陳秀梅
前四人共同
訴訟代理人　洪崇欽律師
複代理人　　馮福仁
上列當事人間拆屋還地等事件，本院於民國100 年3 月17日時言
詞辯論終結，判決如下：
    主      文
被告應將坐落苗栗縣通霄鎮○○段三○○地號土地上如附圖所示
編號Ａ部分，面積二三四平方公尺之三合院拆除並將土地返還予
原告。
被告應將坐落苗栗縣通霄鎮○○段三○○、一二四七地號土地上
如附圖所示編號Ｂ１部份，面積三三平方公尺、編號Ｂ２部分，
面積二平方公尺之雜物間拆除，並將土地返還予原告。
被告應將坐落苗栗縣通霄鎮○○段一二四七、一二四八地號土地
上如附圖所示編號Ｃ１部份，面積七一平方公尺、編號Ｃ２部份
，面積二二平方公尺、編號Ｃ３部分，面積十四平方公尺之豬舍
拆除，並將土地返還予原告。
被告應將坐落苗栗縣通霄鎮○○段一二四七地號土地上如附圖所
示水井位置之水井拆除，並將土地返還予原告。
被告應給付原告自民國一○○年三月十七日起至返還前揭土地之
日止，按月給付原告新臺幣陸拾元。
原告其餘之訴駁回。
訴訟費用由被告連帶負擔。
本判決得為假執行；但被告如以新臺幣玖萬柒仟柒佰陸拾元為原
告預供擔保後，得免為假執行。
原告其餘假執行之聲請駁回。
    事實及理由
一、原告主張：原告前於民國98年2 月16日向訴外人陳炳昌購得
    苗栗縣通霄鎮○○段300 、1247及1248地號等3 筆土地（下
    稱系爭土地）。然系爭土地上卻遭被告陳志勇、陳哲峰、陳
    秀芬及陳秀梅等4 人（即訴外人陳泰昌之繼承人）無權占用
    ，並於系爭1247、1248地號土地上搭建如附圖所示編號Ｃ１
    部份，面積71平方公尺、編號Ｃ２部份，面積22平方公尺、
    編號Ｃ３部分，面積14平方公尺之豬舍；於系爭300 、1247
    地號土地上搭建如附圖所示編號Ｂ１部份，面積33平方公尺
    、編號Ｂ２部分，面積2 平方公尺之雜物間；於300 地號土
    地上搭建如附圖所示編號Ａ部分，面積234 平方公尺之三合
    院；另於1247地號土地上如附圖所示水井位置鑿井1 口。原
    告為免訟爭傷及和氣，曾向本院聲請調解，惟因被告等人堅
    稱對系爭土地有使用之權利，致調解不成立。故爰依民法第
    767 條之所有物返還請求權，請求被告將前揭地上物拆除並
    將系爭土地返還予原告；又系爭土地每平方公尺之公告現值
    為260 元，復參酌土地法第105 條準用第97條租金不得該土
    地申報價額年息10％之規定，爰依民法第179 條不當得利之
    規定，請求被告等自100 年3 月17日起至返還系爭土地之日
    止，連帶給付原告相當租金之不當得利金額每月826 元等語
    。並聲明：(一)如主文第1 至5 項所示；(二)願供擔保，請准宣
    告假執行。
二、被告則以：
  (一)系爭土地原為訴外人陳善章所有，嗣兩造之祖父陳銀章獲得
    陳善章之同意後，在系爭土地上興建三合院及豬舍。嗣陳善
    章死亡後，由陳炳昌繼承系爭土地，並將系爭土地移轉登記
    與原告。又陳銀章死亡後，其家產由其繼承人陳光清（即原
    告之父）與陳泰昌（即被告等之父）達成協議，由陳泰昌取
    得「家產左片落連衡屋並北片牛豬舍全部」即三合院及豬舍
    部份。又地下水井係位於被告陳志勇所有同段296 之1 地號
    土地上，並無占用原告之土地。另就雜物間部分，此部分係
    與該三合院相鄰，而為該三合院之一部分，在兩造之父親簽
    立分割同意書時即已存在，並非被告等事後搭建，應為分割
    同意書效力所及。故上揭所有地上物皆非無權占用。
  (二)原告於買受系爭土地時已明知被告等之祖父陳銀章就前揭地
    上物與系爭土地之前手即陳炳昌間存有使用借貸之關係，今
    原告行使物上請求權要求被告等拆屋還地，顯係以損害被告
    為目的，顯有違誠信原則，而屬民法第148 條之權利濫用。
  (三)原告請求被告等連帶給付相當租金之不當得利部分，依土地
    法第105 條準用地97條之規定，應係以土地申報價額來計算
    租金而非原告所主張之公告現值。且系爭土地人煙罕至，原
    告主張以年息10％計算顯然過高，應以1 ％為適當。再於數
    人共有不當得利之情形，法律並無連帶給付之規定，是原告
    主張被告應連帶給付部份，顯與法律規定不符。
  (四)另該三合院為兩造之祖父陳銀章所興建，是原告應以陳銀章
    之所有繼承人為共同被告，當事人方屬適格。而原告僅以陳
    泰昌之子女為被告，當事人之適格顯有欠缺等語，資為抗辯
    。
  (五)並聲明：(一)原告之訴駁回。(二)如受不利判決，願供擔保請准
    免為假執行。
三、查原告主張：系爭土地為其所有，而被告於系爭土地上無權
    占有，並於系爭1247、1248地號土地上搭建如附圖所示編號
    Ｃ１部份，面積71平方公尺、編號Ｃ２部份，面積22平方公
    尺、編號Ｃ３部分，面積14平方公尺之豬舍；於系爭300 、
    1247地號土地上搭建如附圖所示編號Ｂ１部份，面積33平方
    公尺、編號Ｂ２部分，面積2 平方公尺之雜物間；於300 地
    號土地上搭建如附圖所示編號Ａ部分，面積234 平方公尺之
    三合院；於1247地號土地上如附圖所示水井位置鑿井1 口等
    情，業據其提出系爭土地登記謄本及現場照片為證（見本院
    卷第9 頁、第11至12頁及第19至22頁），並經本院會同苗栗
    縣通霄地政事務所及內政部國土測會中心測量人員至現場履
    勘，製有勘驗筆錄、照片及如附圖所示之複丈成果圖附卷可
    參（見本院卷第63至73頁、第76至77頁、第124 至131 頁）
    ，堪信為真實。至原告主張被告係無權占有系爭土地等語，
    則為被告所否認，並以前詞置辯。是本件應審酌者為：被告
    等所使用之上開建物，就系爭土地是否為有權占有？茲分述
    如下：
  (一)按所有人對於無權占有或侵奪其所有物者，得請求返還之，
    對於妨害其所有權者，得請求除去之，民法第767 條前段、
    中段分別定有明文；而以無權占有為原因，請求返還所有物
    之訴，被告倘係以「非無權占有」資為抗辯者，原告就被告
    無權占有之事實，並不負舉證責任。換言之，被告應就其取
    得占有係有正當權源之事實，舉證證明；倘被告不能證明其
    占有權源，則自應認原告之請求為有理由（最高法院92年度
    台上字第312 號判決意旨參照）。本件原告主張被告等人無
    權占有系爭土地，而被告等則認渠等係有權占有，則依上開
    說明，被告等自應就渠等取得占有係有正當權源之事實，負
    舉證證明之責，先予敘明。
  (二)被告等雖抗辯三合院為兩造之祖父陳銀章所興建，而與前揭
    豬舍及雜物間等地上物，同為前揭分割同意書所記載之範圍
    ，當屬被告之父陳泰昌所繼承之標的云云，並提出房屋稅籍
    證明書及分割同意書各1 份附卷為證。然查：陳銀章所興建
    之三合院其構造別為雜木、面積則為88平方公尺，此有苗栗
    縣政府稅務局房屋稅籍證明書在卷可稽（見本院卷第49頁）
    。而本件被告等現所使用之三合院即附圖所示編號Ａ部分，
    經本院至現場勘驗並命地政人員實際測量占用面積後，發現
    開三合院之構造為磚造瓦蓋，而占用面積則為234 平方公尺
    ，此有本院勘驗筆錄、現場照片及如附圖所示苗栗縣通霄地
    政事務所土地複丈成果圖等在卷可參（見本院卷第65至71頁
    及第79頁），顯見現存之三合院與陳銀章所興建之三合院兩
    者差異甚大。復參以證人即參與附圖所示編號Ａ部分建物興
    建之工人黃進國到庭結稱：「是10年前被告爸爸請我幫他一
    起建的。當時我蓋的部分是照片中鉛筆所標示的部分，也就
    是照片中三合院左邊的部分，我去蓋的時候三合院的右廂房
    及中間祠堂就已經像照片中這樣子。」、「當時被告的爸爸
    只有找我一人幫忙，當時他爸爸有告訴我說那房子要倒要倒
    所以把它拆掉重蓋。」（見本院卷第164 至165 頁），可知
    本件之三合院係被告等之父即陳泰昌所重建，並非陳銀章所
    興建。此外，被告等就前揭豬舍及雜物間部分，亦僅空言係
    於陳泰昌繼承遺產前即已存在云云，而未提出其他證據以實
    其說，更難認其等所言之真實性。故被告抗辯其等之祖父陳
    銀章所興建之上開地上物與系爭土地之前手即陳炳昌間存有
    使用借貸之關係，並不足採。另如附圖所示水井位置上之水
    井係被告之父親陳泰昌所開鑿，亦據證人即開鑿水井之工人
    賴文證稱：「（提示照片中水井是否知道？）我知道，那
    是我施作的。」、「（何人請你施作的？）是被告的爸爸，
    是17、18年間請我施作的，當時施作的金額為20多萬元。」
    ，且該水井經本院會同內政部國土測繪中心測量人員到場鑑
    測結果，該水井確實係坐落於系爭1247地號土地上，亦有內
    政部國土測繪中心所出具之鑑定書及其鑑定圖在卷可考（見
    本院卷第130 至131 頁），此與被告所抗辯該水井係位於被
    告陳志勇所有同段296 之1 地號土地之情不符。是被告等就
    此部分之抗辯，亦屬無據，並不足採。
  (三)承上，本件被告等所使用之三合院、豬舍、雜物間、水井，
    非屬兩造之祖父陳銀章所興建，而係被告之父親陳泰昌所興
    建，已如前述，是原告起訴時僅需以陳泰昌之繼承人即被告
    等人為被告即可，無須再以陳銀章之全部繼承人為被告，故
    被告等抗辯就該三合院部分應以陳銀章之全部繼承人為共同
    被告方屬當事人適格云云，即屬無據，應不足為採。
  (四)次按民法第148 條係規定行使權利不得以損害他人為主要目
    的，若當事人行使權利雖足以使他人喪失利益，而苟非以損
    害他人為主要目的，即不在該條所定之範圍之內；又民法第
    148 條所謂權利之行使，不得以損害他人為主要目的者，係
    指行使權利專以損害他人為目的之情形而言，若為自己之利
    益而行使，縱於他人之利益不無損害，然既非以損害他人為
    主要目的，即無該條之適用，此有最高法院45年台上字第10
    5 號判例可參。查本件被告等所使用之地上物占用原告所有
    系爭土地，並無正當權源，而原告提起本件請求拆屋還地之
    訴，乃權利之正當行使，且原告收回系爭土地可自用或出售
    ，係為自己之利益並非專以損害他人為目的，殊無權利濫用
    可言，被告等泛稱原告為本件請求應屬權利之濫用，亦不足
    採。
  (五)綜上，如附圖所示編號Ａ之三合院、編號Ｂ１及Ｂ２之雜物
    間、編號Ｃ１、Ｃ２及Ｃ３之豬舍及坐落於如附圖所示水井
    位置上之水井等地上物為陳泰昌之繼承人即被告陳志勇、陳
    哲峰、陳秀芬及陳秀梅所有，且均無任何法律上權源而占用
    系爭土地，故上開地上物應屬無權占有系爭土地。從而，原
    告依物上請求權之法律關係，請求被告等應拆除上開地上物
    ，並將系爭土地返還予原告，為有理由，應予准許。
四、按無法律上之原因而受利益，致他人受損害者，應返還其利
    益。民法第179 條定有明文。又無權占有他人土地，可能獲
    得相當於租金之利益，為社會通常之觀念，最高法院著有61
    年台上字第1695號判例可資參照。次按耕地之地租不得超過
    地價百分之八，約定地租或習慣地租超過地價百分之八者，
    應比照地價百分之八減定之，不及地價百分之八者，依其約
    定或習慣，土地法第110 條第1 項定有明文。而無權使用他
    人土地者，其所受利益，為使用本身，「相當於租金」係原
    受利益依其性質不能返還時應償還之價額。且土地所有人固
    得依不當得利法則向無權占用其土地之人請求返還相當於租
    金之損害金，惟其數額，除以申報地價為基礎外，尚須斟酌
    基地之位置、工商業繁榮之程度及占用人利用土地之經濟價
    值及所受利益等項，並與鄰地租金相比較，以為決定，並非
    必達申報地價年息百分之八之最高額。經查：
  (一)系爭土地坐落苗栗縣通霄鎮○○段，地處偏遠，均屬農牧用
    地，並非建地，土地上現除有本件之地上物外，其餘均是樹
    木，有土地登記謄本及本院勘驗筆錄所附之現場照片在卷可
    稽（本院卷第8 至12頁、第70至73頁），故系爭土地顯非屬
    城市地方之土地。茲審酌系爭土地之坐落位置偏僻，工商繁
    榮程度偏低，且主要係供農牧耕作用途之經濟價值等情事，
    認為被告應返還原告相當於租金之損害金，應以系爭土地申
    報地價總價額之年息4 ％計算，原告逾此部分之請求，應屬
    無據；被告抗辯應以年息1 ％計算，亦非有理。
  (二)再查系爭土地遭被告等無權占用之面積共計381 平方公尺，
    前已述及，並以系爭土地之99年度申報地價每平方公尺48元
    （見本院卷第9 頁、第11至12頁）作為計算基準，是原告得
    請求被告等給付相當於租金之損害金，應為每月新臺幣（下
    同）60元（計算式：376 平方公尺×48元/ 平方公尺×4 ％
    12月＝60元，元以下四捨五入）。是原告請求被告自100
    年3 月17日（即言詞辯論終結日）起至被告等依主文第1 項
    至第4 項拆屋還地之日止，按月給付原告60元，應屬有據，
    應予准許，逾此範圍之請求為無理由，應予駁回。
  (三)另按數人負同一債務，明示對於債權人各負全部給付之責任
    者，為連帶債務。無前項之明示時，連帶債務之成立，以法
    律有規定者為限，民法第272 條定有明文。惟查本件原告係
    依據不當得利法律關係向被告等請求相當於租金之不當得利
    ，而其適用之法律，並無連帶給付之明文，是原告請求被告
    等就此相當租金之不當得利負連帶給付之責，尚屬無據，附
    此敘明。
五、綜上所述，原告主張被告無權占有系爭土地，請求被告等將
    系爭土地上如附圖所示編號Ａ、Ｂ１、Ｂ２、Ｃ１、Ｃ２、
    Ｃ３等地上物及如附圖所標示水井位置上之水井拆除，並將
    上開土地返還原告，及請求被告給付如主文第5 項所示之相
    當於租金之不當得利，均為有理由，應予准許。其餘逾此部
    分之請求，則為無理由，應予駁回。
六、本件係原告勝訴部分之價額未逾新臺幣50萬元，依民事訴訟
    第389 條第1 項第5 款規定，就其勝訴部分應依職權宣告假
    執行。原告就勝訴部分，雖陳明願供擔保請准宣告假執行，
    然僅係促使法院職權之發動，本院自無庸就此另為准駁之諭
    知，附此敘明。至原告敗訴部分，原告就此部分亦聲請供擔
    保宣告假執行，然於法不合，此部分假執行之聲請則應予駁
    回。又核本件有准被告預供擔保免為假執行之必要，爰依民
    事訴訟法第392 條第2 項規定以職權宣告被告預供相當之擔
    保而免為假執行。
七、本件事證已臻明確，兩造其餘之主張及舉證，核與判決之結
    果不生影響，爰無庸一一論述，併此敘明。
八、訴訟費用負擔之依據：民事訴訟法第79條、第85條第1 項。
中    華    民    國   100    年    3     月    31    日
                  民事庭法  官  王炳人
以上正本係照原本作成。
如對本判決上訴，須於判決送達後20日內向本院提出上訴狀。
如委任律師提起上訴者，應一併繳納上訴審裁判費。
                        書記官  許慈郁
中    華    民    國  100     年    3     月    31    日